臺灣高雄地方法院刑事裁定　　　　　　 110年度聲字第2379號
聲明異議人
即　受刑人　蔡承展




上列聲明異議人即受刑人因重利案件，不服臺灣高雄地方檢察署
檢察官之執行指揮（110年度執更字第1218號檢察官命令），聲
明異議，本院裁定如下：
    主  文
臺灣高雄地方檢察署檢察官民國一一○年十月一日雄檢榮山一一
○執聲他一九二九字第一一○○○六三三八三號函不准蔡承展易
科罰金之執行指揮處分，應予以撤銷，由檢察官另為妥適之處分
。
    理  由
一、聲明異議意旨略以：聲明異議人即受刑人（下稱受刑人）蔡
    承展前接獲臺灣高雄地方檢察署（下稱高雄地檢署）110年
    度執更字第1218號執行傳票命令，並接獲高雄地檢署110年9
    月16日雄檢榮（山110執更1218號）通知，就是否聲請易科
    罰金陳述意見，受刑人旋於110年9月27日遞送陳述意見狀，
    陳明本件應准予易科罰金之意見及並無「難收矯正之效」之
    情，惟高雄地檢署以110年10月1日雄檢榮山110執聲他1929
    字第1100063383號函，否准受刑人易科罰金之聲請。依前開
    函文之記載，高雄地檢署檢察官否准之理由略為，受刑人因
    共同犯重利罪共19罪，業經法院判決確定，而依據判決之認
    定，受刑人曾因重利案件，經判處有期徒刑3月確定，又正
    值青壯年，理應憑藉己力循正道謀生，卻為圖不法厚利，趁
    他人急需用錢之際，借貸收取高額之利息...衡其所為，危
    害社會善良風俗及交易秩序非輕。況原確定判決諭知合併應
    執行刑，已遠低於原宣告刑之總和，認非執行本件宣告刑，
    難收矯正之效果，亦不足昭炯戒而維持法秩序等節。觀其理
    由，檢察官係以法院之「量刑事由」及「定應執行刑」，作
    為認定有無難收矯正之效之理由。惟法院之量刑評價，係依
    刑法第57條，參酌各項量刑事由所定出行為人應受非難之刑
    罰程度，係屬適當評價行為人刑罰責任之性質，自不得以此
    認定受刑人是否具有難收矯正之效或難維持法秩序之情形。
    又受刑人雖前曾犯重利案件，經判處應執行有期徒刑3月（
    本院106年度審易字第993號刑事判決，下稱「前案」），然
    「前案」與本案之犯罪事實，係受刑人於同一時期所為之犯
    行，並非一再為相類似之犯行。再者，刑法第51條定應執行
    刑規定之目的，本即含有刑罰經濟與責罰相當之考量，並具
    有恤刑性質，是以，原確定判決所諭知合併之應執行刑，本
    即會低於原宣告刑之總和，倘依本件檢察官之見解，豈非日
    後受刑人有數罪併罰而有定應執行刑之情形時，均會因所定
    之應執行刑低於宣告刑之總和，而遭認有「難以收矯正之效
    」之不利益，此毋寧與定應執行刑之目的相抵觸，且二者間
    顯無關聯性，本件檢察官據此認定有「難以收矯正之效」，
    顯有違不當連結禁止原則，係違法處分甚明。綜上，本件檢
    察官之執行指揮，顯係具有瑕疵之違法處分，當應予撤銷，
    並請自為准予易科罰金之裁定等語。
二、按刑事訴訟法第484條規定，受刑人或其法定代理人或配偶
    以檢察官執行之指揮為不當者，得向諭知該裁判之法院聲明
    異議。所謂指揮執行為不當，係指檢察官就刑之執行或其方
    法有積極執行指揮違背法令，或雖非違法而因處置失當，致
    受刑人蒙受重大不利益者而言（最高法院103年度台抗字第5
    8號、100年度台抗字第968號裁定要旨參照）。次按犯最重
    本刑為5年以下有期徒刑以下之刑之罪，而受6月以下有期徒
    刑或拘役之宣告者，得以新臺幣（下同）1千元、2千元或3
    千折算1日，易科罰金。但易科罰金，難收矯正之效或難以
    維持法秩序者，不在此限，刑法第41條第1項定有明文。易
    科罰金之制度，旨在救濟短期自由刑之流弊，性質屬於易刑
    處分，個別受刑人如有不宜易科罰金之情形，在刑事執行程
    序中，檢察官得依該條項但書之規定，審酌受刑人是否具有
    「難收矯正之效或難以維持法秩序」等事由，而為准許或駁
    回受刑人易科罰金之聲請，以符合制度之意旨。而該項所規
    定之「難收矯正之效」及「難以維持法秩序」，均屬不確定
    法律概念，乃立法者藉賦與執行檢察官得依具體個案，考量
    犯罪特性、情節及受刑人個人特殊事由，所為關於「自由刑
    」之一般預防（維持法秩序）與特別預防（有效矯治受刑人
    使其回歸社會）目的之衡平裁量，惟於裁量之際，仍應遵守
    法律規範，回歸具體個案，考量受刑人之犯罪特性、犯罪情
    節、執行效果、受刑人犯罪當時之社會環境、受刑人之特殊
    事由，佐以法秩序之維護等一切因素，並考量易刑處分在救
    濟短期自由刑之流弊，就個案何以符合上開例外不予准許易
    科罰金之要件，為具備合理關聯性之裁量，否則裁量權之行
    使即有瑕疵，難謂適法允當。
三、經查：
  ㈠本件受刑人前因重利案件，經本院於108年9月27日以107年
    度簡字第4253號刑事簡易判決判處受刑人共同犯重利罪，共
    20罪，各處有期徒刑3月，定應執行刑為有期徒刑1年6月，
    之後經受刑人提起上訴，經本院於110年1月27日以108年度
    簡上字第361號刑事判決撤銷原審判決附表編號8之共同重利
    罪部分及定應執行刑部分，就該撤銷部分改判處受刑人共同
    犯重利罪，處拘役50日，其餘部分則經受刑人於本院第二審
    審理時撤回上訴而先行確定。嗣受刑人所犯前揭經本院以10
    7年度簡字第4253號刑事簡易判決（下稱本案判決）判刑確
    定之重利罪共19罪，與受刑人前所犯不能安全駕駛之公共危
    險罪，經本院以109年度交簡字第2521號刑事簡易判決判處
    有期徒刑3月確定之案件（已於110年3月17日易科罰金執行
    完畢），由本院以110年度聲字第696號刑事裁定定應執行刑
    為有期徒刑1年5月，經受刑人提起抗告後，經臺灣高等法院
    高雄分院以110年度抗字第134號刑事裁定駁回抗告確定，並
    由高雄地檢署以110年度執更字第1218號執行。而高雄地檢
    署檢察官前以110年9月16日雄檢榮（山110執更1218號）通
    知受刑人就是否聲請易科罰金陳述意見，經受刑人於110年9
    月27日遞送陳述意見狀，陳明本件應准予易科罰金之意見後
    ，經高雄地檢署以110年10月1日雄檢榮山110執聲他1929字
    第1100063383號函，否准受刑人易科罰金之聲請，否准之理
    由略為：受刑人因共同犯重利罪共19罪，業經法院判決確定
    ，而依據判決之認定，受刑人曾因重利案件，經判處有期徒
    刑3月確定，又正值青壯年，理應憑藉己力循正道謀生，卻
    為圖不法厚利，趁他人急需用錢之際，借貸收取高額之利息
    .. .衡其所為，危害社會善良風俗及交易秩序非輕。況原確
    定判決諭知合併應執行刑，已遠低於原宣告刑之總和，認非
    執行本件宣告刑，難收矯正之效果，亦不足昭炯戒而維持法
    秩序等節。高雄地檢署檢察官嗣核發執行傳票，傳喚受刑人
    於110年11月9日下午2時許到案執行，並載明經檢察官審核
    結果不准易科罰金之旨，前揭執行傳票寄送至受刑人之住、
    居所，並均於110年10月19日經受僱人收受，惟因受刑人向
    本院聲明異議，是以尚未執行等節，業經本院調閱高雄地檢
    署110年度執更字第1218號案件卷宗確認無訛。
  ㈡前揭檢察官否准受刑人易科罰金之理由，固引用本案判決之
    量刑理由，認受刑人本案共同犯重利罪共19罪，而受刑人曾
    因重利案件，經判處有期徒刑3月確定，又其趁他人急需用
    錢之際，借貸收取高額利息等，衡其所為危害社會善良風俗
    及交易秩序非輕等情。然，觀以卷附受刑人所犯「前案」之
    刑事判決（本院106年度審易字第993號），其「前案」係共
    同犯重利罪，共2罪，各處有期徒刑2月，定應執行刑為有期
    徒刑3月，犯罪時間分別為105年7月間、105年9月間，於106
    年9月5日判決確定，並於106年10月17日易科罰金執行完畢
    。經對比受刑人經本案判決判刑確定之重利罪共19罪，犯罪
    時間最早自103年間起，於104年、105年間及106年間陸續有
    多次犯行，最後1次係於106年10、11月間，是以，本案之19
    罪，並非均係於前案犯罪時間後，且絕大部分在前案判決確
    定暨執行完畢前所為。則本件受刑人究有何於前案易科罰金
    後執行效果不彰、給予易刑處分難收矯正之效等情形，檢察
    官並未詳予敘明。又本案判決量刑理由所載被告曾因犯重利
    罪，經「前案」判決判處應執行有期徒刑3月確定一情，係
    依刑法第57條審酌被告之素行，以為量刑之依據，與檢察官
    於裁量是否准予易科罰金時，應審酌易科罰金是否有難收矯
    正之效或難以維持法秩序之情況，考量之基準不盡相同，自
    不得僅僅引用本案判決量刑理由之前開記載，作為裁量是否
    准予易科罰金之裁量理由。再者，本件受刑人所犯重利罪之
    犯行，其犯罪情節究有何足認為已達「危害社會善良風俗及
    交易秩序非輕」之程度，致准予受刑人易科罰金，有難收矯
    正之效或難以維持法秩序之情形，檢察官均未載明其於本案
    裁量之具體理由（如是否有借貸規模龐大、受害人數眾多、
    收取顯不相當重利之利率過高等情），亦難謂無瑕疵。甚者
    ，檢察官以本案受刑人所犯重利罪共19罪，與其另犯公共危
    險罪之罪名定應執行刑，僅應執行有期徒刑1年5月，遠低於
    原宣告刑之總和，而認本案非予入監執行，難以收矯正之效
    果，亦不足昭炯戒而維持法秩序一節，實係對數罪併罰定應
    執行刑之制度有所誤解。按數罪併罰之定應執行之刑，採取
    限制加重原則之立法，而非以累加方式定其應執行刑，係出
    於刑罰經濟與責罰相當之考量，使犯罪行為人受有限制加重
    之恤刑利益，使以輕重得宜，罰當其責，以區別數罪併罰與
    單純數罪之不同，而兼顧刑罰衡平原則。亦即數罪併罰定執
    行刑，並非予以犯罪行為人或受刑人不當之利益，而係一種
    特別的量刑過程，乃對犯罪行為人本身及所犯各罪之總檢視
    ，在量刑權之法律拘束性原則下，採取限制加重原則，資為
    量刑裁量權之外部界限，並受比例原則、平等原則、禁止重
    複評價原則等內部界限之支配，使以輕重得宜，罰當其責，
    兼顧刑罰衡平原則，俾符合法律授與裁量權之目的。本案前
    述定應執行刑之刑度，固低於原宣告刑之總和，然此係本院
    於裁定定應執行刑時，考量受刑人各次犯罪之時間、侵害法
    益、犯罪型態等整體非難評價，以及外部性及內部性界限等
    因素後而予定刑，實係符合定應執行刑之制度本旨，檢察官
    執此為由，認本案非予執行，有難以收矯正之效果，亦不足
    維持法秩序，自難謂允當。
  ㈢綜上，本件高雄地檢署檢察官以本案執行指揮處分所為不准
    受刑人易科罰金之執行指揮，所為認定難謂妥適，不無存有
    上開裁量失當之瑕疵，受刑人聲明異議，為有理由，本院自
    應將前開執行指揮處分予以撤銷。又本院認前揭執行指揮處
    分撤銷後，仍應由檢察官妥適裁量後再為適法之處理。
四、依刑事訴訟法第486條，裁定如主文。
中    華    民    國   111    年    2     月    22    日
                  刑事第十四庭  法  官  吳書嫺
以上正本證明與原本無異。
如不服本裁定，應於送達後5日內，向本院提出抗告狀。
中    華    民    國   111    年    2     月    22    日
                                書記官  王萌莉